臺灣高等法院民事判決　　　　　　　　　 94年度上國字第3號
上訴人即附
帶被上訴人　甲○○
法定代理人　賴黃金玉
訴訟代理人　吳俊儀律師
複　代理人　汪增智律師
被上訴人即
附帶上訴人　臺北市政府工務局養護工程處
法定代理人　羅俊昇
訴訟代理人　王惠光律師
上列當事人間國家賠償事件，上訴人對於中華民國93年11月29日
臺灣臺北地方法院93年度國字第5號第一審判決提起上訴，被上
訴人為附帶上訴，經本院於94年7月26日言詞辯論終結，本院判
決如下：
    主  文
原判決關於命附帶上訴人給付附帶被上訴人甲○○超過新台幣貳
拾萬元本息部分，與該部分假執行之宣告，暨訴訟費用之裁判除
確定部分外，均廢棄。
上開廢棄部分，附帶被上訴人在第一審之訴及其假執行之聲請均
駁回。
其餘附帶上訴駁回。
上訴駁回。
第一、二審訴訟費用除確定部分外，關於上訴部分，由上訴人負
擔；關於附帶上訴部分，由附帶被上訴人負擔二分之一，餘由附
帶上訴人負擔。
    事實及理由
一、上訴人於原審起訴主張：上訴人於民國（下同）91年12月31
    日晚間10時30分許，與同學相偕行經台北市○○路河濱公園
    內南京抽水站動力排水溝護墩間時，因該路段雜草叢生掩蓋
    河堤邊緣，且未設置任何護欄、照明設備及警示標誌等設施
    ，致上訴人跌落深達7公尺之河堤內，造成上訴人第十二胸
    椎壓迫性骨折、尾骨挫傷等傷害，由於該傷害顯係被上訴人
    就公有公共設施之設置或管理有欠缺所致，爰依國家賠償法
    第3條第1項、民法第195條等規定，求為命被上訴人應給付
    原審原告賴黃金玉3萬4,528元及自93年3月9日起至清償日止
    按年息5％計算之利息；應給付上訴人甲○○300萬元及自93
    年3月9日起至清償日止按年息5％計算利息之判決及准供擔
    保為假執行之宣告。原審除就被上訴人應給付上訴人40萬元
    部分為上訴人勝訴判決，並為准供擔保而為假執行之宣告外
    ，其餘部分為上訴人敗訴判決。上訴人不服，提起上訴，於
    本院聲明：(一)原判決關於駁回上訴人在第一審其餘之訴及該
    部分假執行之聲請暨命負擔訴訟費用部分之裁判均廢棄；(二)
    上廢棄部分，被上訴人應再給付上訴人260萬元整及自93年3
    月9日起至清償日止按年息5％計算之利息；(三)前項聲明請准
    上訴人提供擔保宣告假執行，並就被上訴人所提附帶上訴為
    答辯聲明：附帶上訴駁回。（至原審判命被上訴人應給付原
    審原告賴黃金玉3萬4,528元部分，被上訴人就此部分未聲明
    不服，業已確定在案，附此敘明。）
二、被上訴人則以：系爭河濱公園位處河川用地，本僅供河川行
    水之用，為提供市民休閒空間，乃開放日間使用，並未規劃
    供夜間活動之用，故未設置夜間照明設備，上訴人既在夜間
    至該處所活動，即應自行注意安全。其次，該路段設有人行
    步道，且該步道距離排水溝仍有相當之距離，倘若上訴人沿
    步道前行，自無掉進排水溝之可能。又本件事故之發生，係
    上訴人與同學講話，因而背對排水溝所致，倘若上訴人能以
    正面行走，縱僅有微弱之光線，仍可發現排水溝，自係與有
    過失。此外，依據三總醫院之回函可知，上訴人癒後恢復良
    好，且除粗重工作外，日常生活及（一般）工作均無影響，
    則上訴人就精神賠償之請求亦屬過高等語，資為抗辯，於本
    院答辯聲明：上訴駁回，並於本院提起附帶上訴，聲明：
    (一)原判決不利於附帶上訴人之部分均廢棄。(二)上廢棄部分，
    附帶被上訴人在第一審之訴駁回。
三、上訴人主張被上訴人所管理塔悠路河濱公園內南京抽水站動
    力排水溝護墩間，因路段標示不清，且未設護欄或警告標誌
    ，復無照明設備，致伊於前揭時地跌落排水溝導致第12胸椎
    壓迫性骨折、尾骨挫傷等情，業據其提出診斷書2紙（見原
    審卷第13、14頁）及現場照片6幀為證（見本院卷第47頁至
    第49頁），復經同行之證人林坤緯、陳怡岑均陳證：當時很
    暗，看不到暗溝，也沒有標示等語（見本院卷第55、56頁）
    。該排水溝既深及7尺，且設於公園內，自有危險性，而公
    園門是開著亦有其他人進入公園，並據證人林坤緯陳證無訛
    （見同上筆錄），自應有警告標示或護欄等安全措施，以資
    防範。被上訴人雖辯稱，該公園係供白天休閒之用，並未規
    劃以夜間活動為考量，因此未置照明設備等語，然公園夜間
    既開放由不特定之人均能進出，復未設置照明設備，則其危
    險性顯因未予防範而不能免除。殊難謂就其應負安全防範義
    務，已盡其能事，參諸市議員陳永德亦在市民陳情下會勘後
    建議市政府於水閘門排水溝兩旁設置安全護欄，有會勘紀錄
    1 件可參（見原審卷第15頁），是上訴人主張被上訴人就公
    共設施之設置有所缺失，應屬可採。上訴人主張被上訴人應
    負國家賠償責任亦屬有據。
四、經查，上訴人因公共施設置缺失而跌落受傷，其身體及精神
    受有痛苦，不言可諭，上訴人原為台北市立育成高中學生，
    曾獲選籃球校隊，此次受傷後，其胸椎骨折已治癒，但因椎
    體有輕度變形（尚不需手術矯正），可能有背痛現象，但對
    於日常生活活動則無功能性影響，但宜避免負重等情，有三
    軍總醫院函2件在卷可考（見原審卷第113頁、第124、125頁
    ），經斟酌兩造身分、地位、經濟狀況及被害人受傷程度認
    為上訴人精神慰撫金之請求以40萬元為適當。惟查上訴人係
    於夜間10時許夥同同學進入河濱公園，其時現場既屬昏暗，
    自應注意其前方狀況，查上訴人所跌落之動力排水溝原設有
    高約50公分之水泥護堤，此有上訴人所提出照片可考（見本
    院卷第1宗第47頁、49頁），且此排水溝係設在草皮區，旁
    邊尚有人行步道，與該排水溝並未銜接，是倘上訴人及其同
    學循著人行步道前進，即未必會跌落排水溝，惟據證人林坤
    緯、陳怡岑所述：當時我們是想在草皮上看煙火，我們是走
    河堤的牆，走樓梯上去，再下去，應該算是在河堤裡面；上
    訴人是掉在上證五號圖二渠道的右下端，那裡有一條路，但
    是路上有人騎機車等語（見本院卷第1宗第55、56頁），對
    照上證五號照片圖二，顯上訴人為在河堤草皮上看煙火，由
    河堤的牆下去後，直接行進在草皮區上，而非行走於人行步
    道上，應無疑義。被上訴人辯稱：上訴人自行捨平坦的人行
    步道不走，跨越草皮行進，如走在人行步道應不可能走到排
    水溝，為與有過失等語，自非無據。經斟酌被上訴人固有缺
    失，已見前述，而上訴人對自己人身安危亦未盡防免及保護
    ，兩造對於本事件之原因力比例，各為1比1，爰依民法第
    217 條第1項減輕賠償金額。依此計算上訴人得請求之慰撫
    金為20萬元，逾此部分請求，非法所許。
五、綜上所述：上訴人依國家賠償法第3條第1項、民法第195條
    規定請求非財產上損害賠償20萬元及自93年3月9日（即起訴
    狀繕本送達翌日）加付法定遲延利息即屬正當，逾此部分請
    求，不能准許。從而原審就上開應准許部分，為上訴人勝訴
    判決並為假執行、免假執行之宣告，即無不合。附帶上訴論
    旨，仍執前詞，指摘原判決此部分不當，求予廢棄，非有理
    由，至原審就上開不應准許部分（40萬元-20萬元=20萬元）
    為附帶上訴人敗訴判決，即有未洽，附帶上訴論旨指摘原判
    決此部分不當，聲明廢棄，為有理由，應由本院改判如主文
    所示。又原審關於前開不應准許部分（300萬元-40萬元=260
    萬元）駁回上訴人之請求仍無不合，上訴論旨，仍執前詞，
    指摘原判決不當，求予廢棄，為無理由。
六、本件事證已臻明確，兩造其餘攻擊防禦方法及未經援用之證
    據，經審酌後認與本判決結果不生影響，爰不一一論述。
七、據上論結，本件上訴為無理由，附帶上訴為一部有理由，一
    部無理由，依民事訴訟法第449條第1項、第450條、第79條
    ，判決如主文。
中　　華　　民　　國　　94　　年　　8 　　月　　9 　　日
              民事第十二庭審判長法  官  鄭雅萍
                                法  官  林恩山
                                法  官  吳謀焰
正本係照原本作成。
甲○○如不服本判決，應於收受送達後20日內向本院提出上訴書
狀，其未表明上訴理由者，應於提出上訴後20日內向本院補提理
由書狀（均須按他造當事人之人數附繕本）上訴時應提出委任律
師或具有律師資格之人之委任狀；委任有律師資格者，另應附具
律師資格證書及釋明委任人與受任人有民事訴訟法第466條之一
第一項但書或第二項（詳附註）所定關係之釋明文書影本。
台北市政府工務局養護工程處不得上訴。
中　　華　　民　　國　　94　　年　　8 　　月　　12　　日
　　　　　　　　　　　　　　　　書記官  黃瑞芬
附註：
民事訴訟法第四百六十六條之一（第一項、第二項）：
對於第二審判決上訴，上訴人應委任律師為訴訟代理人。但上訴
人或其他法定代理人具有律師資格者，不在此限。
上訴人之配偶、三親等內之血親、二親等內之姻親，或上訴人為
法人、中央或地方機關時，其所屬專任人員具有律師資格並經法
院認為適當者，亦得為第三審訴訟代理人。
